【裁判字號】    94,易,1559
【裁判日期】    950613
【裁判案由】    詐欺
【裁判全文】
臺灣板橋地方法院刑事判決              94年度易字第1559號
公  訴  人  臺灣板橋地方法院檢察署檢察官
被      告  丁○○
選任辯護人  戊○○律師
上列被告因詐欺案件，經檢察官提起公訴（94年度偵字第16879
號），本院判決如下：
    主  文
丁○○無罪。
    理  由
一、公訴意旨略以：被告丁○○自民國八十二年三月間起，在臺
    北縣樹林市農會（以下簡稱樹林市農會）擔任常務監事，其
    明知向樹林市農會申請借款，須提供與借貸金額相當價值之
    擔保品，樹林市農會方有可能核撥貸款，亦明知其所有坐落
    在臺北縣樹林市○○○段柑園小段一之十二號地號土地（以
    下簡稱系爭土地）上、門牌號碼臺北縣樹林市○○街○段十
    六號之二層樓建築物，已於八十五、八十六年間拆除，在未
    向主管機關申請許可而取得執照情形下，擅自委託廠商在原
    址新建之四層樓建築物，係違章建築物，隨時可能遭臺北縣
    政府拆除，其市場價值亦因此而受到相當之影響，竟意圖為
    自己不法之所有，隱瞞系爭二層樓建物已經滅失之事實，於
    八十七年二月十三日，以系爭土地及其上已不存在之二層樓
    建物為擔保品，向樹林市農會申請借款新臺幣（下同）一千
    二百萬元，致使樹林市農會承辦人員辛○○誤信前開四層樓
    建築物非違章建築，而認定具有相當之市場價值，並認為若
    被告未清償債務，樹林市農會可透過拍賣抵押物之方式滿足
    債權，因而出具樹林市農會不動產調查表，樹林市農會據此
    同意貸款一千二百萬元予被告，惟被告迄今均未返還任何本
    金，經樹林市農會監事乙○○查證結果，發現被告提供設定
    抵押權之建築物早已因拆除而滅失，因認被告涉犯刑法第三
    百三十九條第一項之詐欺取財罪嫌云云。
二、按犯罪事實應依證據認定之，無證據不得認定犯罪事實；不
    能證明被告犯罪者，應諭知無罪之判決，刑事訴訟法第一百
    五十四條第二項、第三百零一條第一項定有明文。又告訴人
    之告訴，係以使被告受刑事訴追為目的，是其陳述是否與事
    實相符，仍應調查其他證據以資審認，最高法院亦著有五十
    二年臺上字第一三ＯＯ號判例可資參照。再按刑法第三百三
    十九條第一項詐欺罪之成立，以意圖為自己或第三人不法所
    有，以詐術使人將本人或第三人之物交付為要件，所謂以詐
    術使人交付，必須被詐欺人因其詐術而陷於錯誤，若其所用
    方法，不能認為詐術，亦不致使人陷於錯誤，即不構成該罪
    ，最高法院復著有四十六年臺上字第二六０號判例可資參照
    。
三、檢察官認被告涉犯上開詐欺取財罪嫌，無非以證人己○○、
    辛○○、乙○○於偵查中之證詞，及卷附之借款申請書、放
    款批覆書、樹林市農會不動產調查表、臺灣省臺北縣樹林市
    ○○○段柑園小段建築改良物登記簿、臺北縣政府九十四年
    七月二十五日北府工字第０９４００２０７０７號函暨所附
    臺北縣政府違章建築物認定通知書、臺北縣政府九十四年九
    月二十九日北府工拆字第０９４００２８６９０號函等證據
    ，為其論述之依據。訊據被告固承認其自八十二年三月間起
    擔任樹林市農會常務監事，並於八十七年二月十三日以系爭
    土地及其上建物為擔保品，向樹林市農會申請借款一千二百
    萬元，經樹林市農會同意貸給之事實，惟堅詞否認犯罪，辯
    稱：伊僅提供系爭土地及建物，向樹林市農會申請貸款，貸
    款金額是樹林市農會承辦人員評估後才填載，伊並未欺瞞樹
    林市農會等語。
四、經查：
  (一)被告自八十二年三月間起，即擔任樹林市農會常務監事，並
    於八十七年二月十三日以其子陳盈全所有（起訴書誤載為被
    告所有）之系爭土地及其上門牌號碼為臺北縣樹林市○○街
    ○段十六號之建物為擔保品，向樹林市農會申請借款一千二
    百萬元，經樹林市農會同意貸給之事實，為被告自承在卷，
    並有借款申請書一件、放款批覆書一紙、徵信報告表及個人
    資料表各二份、不動產調查表一件、土地及建物登記謄本各
    一紙、地價證明書、被告八十五年度綜合所得稅稅額證明書
    、親屬會議決議書、委託書、切結書各一份（以上均為影本
    ）附卷可憑（見九十四年度他字第一二八０號偵查卷第二頁
    至第三十一頁），堪予認定。惟此部分證據僅能證明被告客
    觀上有向樹林市農會借款之事實，尚無從推論被告有檢察官
    所指之詐騙行為。
  (二)就本案貸款之審核程序，證人即借款時之樹林市農會柑園辦
    事處承辦人員辛○○於偵查及本院審理時，二度到庭具結證
    稱：樹林市農會一般的貸款流程，是由客戶先填寫申請書，
    附上所有權狀等財力證明，再由樹林市農會評估擔保品之價
    值及借款人之繳款能力是否良好，初步審核後如認沒有問題
    ，就請客戶前來對保，本案伊有親自到現場勘查擔保品，當
    時房屋是四層樓建物，雖與建物登記簿謄本之記載不符，但
    一般透天厝都會有加蓋情形，所以伊只就建物一、二層樓的
    部分估價，本案擔保品是坐落於黃金地段，建物又已經過翻
    修，伊認為市價應有一千六百萬元，就建請貸給一千二百萬
    元，並就擔保品部分設定一千四百四十萬元之抵押權，再將
    本件申請呈給柑園辦事處主任、樹林市農會主任、總幹事、
    理事長等人審核，本件貸款申請書是代書送過來的，但送來
    時申請書上的金額欄並未填寫，而係樹林市農會評估擔保品
    之價值後才填上的等語明確（見同上偵查卷第一九七頁至第
    一九八頁、第二二八頁至第二二九頁、本院卷九十五年五月
    三十日審判筆錄第十二頁至第十六頁），核與證人即借款時
    之樹林市農會柑園辦事處主任甲○○於本院審理時具結證述
    ：伊親至現場查看並審查本件不動產調查表後，認為系爭土
    地及其上建物確實有辛○○所認定之價值，因為該地是柑園
    地區○○地段之情節相符（見本院卷同上審判筆錄第十八頁
    至第十九頁）；另證人即借款時之樹林市農會主任張正宗證
    稱：伊審查本件核貸案時，認為貸款金額合理，因為該處地
    點很好，又是商業區，且被告過去之信用優良等語綦詳（見
    本院卷同上審判筆錄第二十二頁）；證人即借款時之樹林市
    農會總幹事丙○○復證述：「（你看到這份不動產調查表，
    是如何審查？）不動產調查表是由承辦人員、分部主任、本
    會主任、秘書、總幹事審核用印。我是書面審查，看借款用
    途是否符合規定，償還金額是否正常，約略看一下。不動產
    的評估則不是我審核。」等情（見本院卷同上審判筆錄第二
    十三頁）；而證人即借款當時之樹林市農會理事長乙○○亦
    於本院審理時證稱：「（下面的人辦理貸款時，應如何處理
    ？）承辦員必須去了解擔保品的價值，扣除增值稅，再用擔
    保品的價值七成或是八成放款，簽給主任，再給秘書，最後
    給我審核。」等語明確（見本院卷同上審判筆錄第九頁）。
    再查，樹林市農會之貸款案核准後，尚需由主辦會計覆審，
    本案貸款於八十七年六月三日覆審時，仍認系爭土地及其上
    建物至少有一千二百萬元之價值乙節，復據證人甲○○於本
    院審理期日證述明確，並有授信覆審報告表一份在卷可稽（
    見同上偵查卷第一百七十二頁）。綜合上開證據，可知樹林
    市農會同意以系爭土地及其上建物為擔保品放貸一千二百萬
    元予被告，乃經其承辦人員及相關主管逐層審核被告提出之
    各項財力證明文件，並親自至現場評估擔保品之價值後，始
    行決定，本案核貸經過與樹林市農會一般放款之作業流程，
    並無不同，被告提供之財力證明文件，僅係樹林市農會之參
    考而已，自難認被告有何施用詐術詐騙樹林市農會之情形。
  (三)檢察官雖認：被告係故意隱瞞系爭土地上原來之二層樓建物
    已經拆除，現有之四層樓建物屬違章建物之事實，而向樹林
    市農會申請借款，並提出證人乙○○、己○○及臺北縣政府
    九十四年七月二十五日北府工字第０９４００２０７０７號
    函暨所附臺北縣政府違章建築物認定通知書，以及臺北縣政
    府九十四年九月二十九日北府工拆字第０９４００２８６９
    ０號函為證（見同上偵查卷第二０二頁至第二一０頁，九十
    四年度偵字第一六八七九號偵查卷第三頁至第四頁）。經查
    ：證人即當時之大協進營造廠股份有限公司（以下簡稱大協
    進營造廠）負責人己○○為被告興建系爭四層樓建物時，並
    未依被告請領之建築執照圖示施工，結果無法取得房屋使用
    執照，並經臺北縣政府認定其二、三、四層樓為違章建築之
    事實，為被告自承不諱，並據證人己○○、乙○○分別於偵
    查及本院審理中具結證述明確（見同上偵查卷第二二二頁至
    第二二三頁，本院卷同上審判筆錄第四頁至第九頁），復有
    前述臺北縣政府之函文二紙暨檢送之違章建築物認定通知書
    一份在卷可稽，固堪予認定。然：被告提供之擔保品能夠擔
    保多少額度之借款，本即應由樹林市農會審核後決定，被告
    提供之財力證明文件僅供參考而已，業如前述。又證人辛○○於承辦本件貸款案時，曾親至現場勘查，發現該址建築物
    係四層樓建物，與建物登記簿謄本上記載之二層樓不符，且
    從外觀看，已經知悉房屋經過翻修，惟透天厝加蓋之情形相
    當普遍，證人辛○○復認為翻修後之結構比原先建物登記簿
    謄本所載之磚造結構更有價值，故就該處建物一、二樓部分
    認定有七百多萬元之價值，加上土地部分認為可貸給被告一
    千二百萬元，且樹林市農會對於違章建築之態度，並非認為
    必定減少擔保品之價值乙節，復據證人辛○○於本院審理時
    證述綦詳（見本院卷同上審判筆錄第十三頁至第十八頁），
    顯見證人辛○○已經注意到系爭建物之現狀與建物登記簿謄
    本上之記載並不相符，如其認此可能影響建物價值，本即應
    進一步向被告查詢或調取相關資料鑑價，惟經其評估及相關
    主管逐層審核後，仍認系爭土地及其上建物一、二樓部分已
    足擔保一千二百萬元之借款，則縱算被告並未主動告知系爭
    四層樓建物尚未取得使用執照乙事，亦不能認被告係故意隱
    瞞建物現狀，樹林市農會復無陷於錯誤之情事可言。故檢察
    官上開所舉證據，尚非認定被告犯詐欺罪之適合證據。
  (四)辯護人雖聲請傳喚證人即被告鄰居詹文進到庭為證，惟乃欲
    證明系爭土地上原有之二層樓建物有無遭大協進營造廠施工
    毀損，及嗣後是否全部拆除等情，核與被告詐欺犯行之成立
    與否無涉，本院認無調查之必要，併此敘明。
四、綜上所述，本件檢察官所舉證據，均不足以證明被告有施用
    詐術致樹林市農會陷於錯誤之行為，本院復查無其他積極證
    據足認被告有檢察官所指之詐欺取財犯行，揆諸首開說明，
    不能證明被告犯罪，依法即應諭知被告無罪之判決。
據上論斷，應依刑事訴訟法第三百零一條第一項，判決如主文。
本案由檢察官庚○○提起公訴，經檢察官溫祖德到庭執行職務。
中    華    民    國    95    年    6     月    13    日
                  刑事第九庭  審判長法  官  連育群
                                    法  官  張筱琪
                                    法  官  劉元斐
上列正本證明與原本無異。
檢察官如不服本判決，應於判決送達後十日內向本院提出上訴書
，上訴於臺灣高等法院。
                                    書記官  郭玉芬
中    華    民    國    95    年    6     月    13    日


司法院資訊處製作；財團法人民間司法改革基金會備份。
